臺灣高等法院臺中分院民事判決　九十三年度重上更(一)字第一○號
　　　上　訴　人　　乙○○○
　　　被　上訴人　　甲○○○
右當事人間請求確認抵押權不存在事件，上訴人對於民國八十七年九月二十五日臺灣
臺中地方法院八十七年度重訴字第三二五號第一審判決提起上訴，經本院判決後，由
最高法院第一次發回更審，本院於九十三年六月二十三日言詞辯論終結，判決如下：
    　主　    文
上訴人變更之訴駁回。
第二審（已確定及撤回部分除外）及發回更審前第三審訴訟費用，均由上訴人負擔。
　　　事實及理由
甲、程序方面：
一、按訴之變更或追加，非經他造同意，不得為之，但因情事變更而以他項聲明代最
    初之聲明者，不在此限，民事訴訟法第四百四十六條第一項、第二百五十五條第
    一項第四款著有明文；又民事訴訟法第二百五十五條第四款所謂因情事變更，而
    以他項聲明代最初之聲明，係為訴訟上之便宜而設之規定，祇須情事確屬變更，
    即有其適用，最高法院四十三年度台抗字第二十三號著有判例要旨足資參照。本
    件上訴人於原審審理時，其訴之聲明係求為判決：「(一)確認被告（即被上訴人）
    於民國八十五年八月十九日就原告（即上訴人）所有坐落台中縣豐原市○○段五
    八地號土地所設定最高限額抵押權新台幣（下同）二千一百六十萬元所擔保之債
    權不存在。(二)被告應將台中縣豐原地政事務所於八十五年八月十四日以豐登字第
    一三三四七三號所為前項最高限額抵押權登記予以塗銷。」嗣於本院前審原上訴
    聲明第三項塗銷抵押權登記請求，於訴訟進行中已因系爭土地遭拍賣之情事變更
    ，基於侵權行為規定，變更第三項聲明為：「被上訴人應給付上訴人二千一百六
    十萬元，及自八十八年七月六日起至清償日止，按年息百分之五計算之利息。」
    經核上訴人於本院前審之變更上訴聲明，合乎民事訴訟法第四百四十六條第一項
    但書、第二百五十五條第一項第四款之規定，毋須經他造同意，應予准許，核先
    敘明。
二、次按請求之基礎事實同一者，無庸他造同意，得為訴之變更或追加，民事訴訟法
    第四百四十六條第一項但書、第二百五十五條第一項第二款亦定有明文。本件上
    訴人於本院前審九十年十一月二十一日開庭審理時，主張請求權競合追加不當得
    利之法律關係，請求被上訴人返還無法律上原因受有之二千一百六十萬元利益（
    見本院前審卷(二)第一五九頁）。核上訴人主張之基礎原因事實，皆以被上訴人並
    無抵押債權而實施抵押權，致上訴人因此受有損害，其基本社會事實乃為同一，
    依上開規定，雖被上訴人不同意上訴人此部分之追加，仍應予以准許，併予敘明
　　。上訴人變更訴之聲明（原審訴之聲明第二項），既應准許，改依不當得利請求
　　返還應予准許，則該項聲明因訴之變更而視為撤回，本院不須作裁判，改依變更
　　聲明而為裁判。
三、另按上訴人於終局判決前，得將上訴撤回，而撤回上訴，於期日得以言詞向法院
    為之，觀之民事訴訟法第四百五十九條第一項前段、第四項、第二百六十二條第
    二項之規定即明；經查上訴人於本院審理時，將原上訴聲明第二項，即關於確認
    被上訴人於八十五年八月十九日在上訴人所有坐落臺中縣豐原市○○段第五八地
    號土地所有權全部，設定最高限額二千一百六十萬元之抵押債權不存在部分撤回
    （見本院卷第六十二、六十三頁），則此部分即因上訴人撤回上訴而告確定，本
    院當無庸加以審理，自屬當然。
四、又本院前審就上訴人前揭變更聲明部分，本係請求判決「被上訴人應給付上訴人
    二千一百六十萬元，及自八十八年七月六日起至清償日止，按年息百分之五計算
    之利息。」經本院前審審理後，判決「被上訴人應給付上訴人一千三百六十八萬
    七千四百六十八元，及自八十八年十二月二十一日起至清償日止，按週年利率百
    分之五計算之利息。」並將上訴人其餘變更之訴駁回，嗣被上訴人對於本院前審
    就其不利部分之判決提起上訴，而上訴人對於本院就其不利之判決部分，並未聲
    明上訴，因此，本件經最高法院廢棄發回後，本院僅須就上訴人請求之「被上訴
    人應給付上訴人一千三百六十八萬七千四百六十八元，及自八十八年十二月二十
    一日起至清償日止，按週年利率百分之五計算之利息。」部分予以審理，併予敘
    明。
乙、實體方面：
一、本件上訴人主張：
    （一）、被上訴人以上訴人向其借款一千八百萬元，並設定二千一百六十萬元抵
            押權，而於八十六年八月間，就上訴人所有坐落台中縣豐原市○○段五
            八地號土地聲請拍賣抵押物，並經原審以八十六年度拍字第二三八五號
            民事裁定准許拍賣在案。惟被上訴人聲請拍賣上開抵押物時，所提出之
            抵押權設定契約書及本票，雖有上訴人之簽名，然上訴人為八十餘歲不
            識字之鄉間老農婦，與被上訴人素昧平生，從未向其借款或與之設定抵
            押權，而上開抵押權設定契約書及本票係訴外人趙張滿、林鋒鎬以辦理
            休耕為由，向上訴人詐騙取得，並非上訴人向被上訴人借款或設定抵押
            權所簽署，兩造間既無借款及抵押權設定之合意，則系爭抵押權及其擔
            保之債權自屬不存在。如認系爭抵押權設定契約有效成立，惟其存續期
            間自八十五年八月十三日起至八十六年二月十二日止，其存續期間已屆
            滿，而金錢借貸契約為要物契約，被上訴人並未交付金錢予上訴人，借
            貸契約顯未成立，故兩造間復無抵押債務存在。被上訴人明知就系爭土
            地並無抵押債權存在，竟檢附不實債權憑證聲請法院為強制執行，並因
            而於訴訟進行中遭第三人以二千八百九十一萬元拍定，使上訴人受有損
            失，基於情事變更原則，依民法第一百八十四條侵權行為規定，被上訴
            人對上訴人負有損害賠償責任，上訴人並於九十年十一月二十一日本院
            前審開庭審理時，主張請求權競合追加不當利之法律關係，請求被上訴
            人返還無法律上原因受有之利益。
    （二）、上訴人未向被上訴人借款，兩造間素無任何金錢往來：
            (一)被上訴人稱本件抵押權係為擔保上訴人之本票債務云云，惟上訴人自
              始即欠缺簽發本票之意思表示，且系爭本票並未完成發票行為，蓋系
              爭受騙簽立之本票為空白本票，除簽名外，其餘悉為空白，上訴人亦
              未授權他人代為填寫，而被上訴人之代理人復非善意，故票據行為並
              非有效。縱如同證人張意珠於原審證稱系爭本票皆由上訴人親自簽發
              直接交付等語，依票據法第十三條規定，上訴人得以自己與執票人即
              被上訴人間所存抗辯之事由執以對抗被上訴人，是上訴人援以「票據
              基礎關係不存在」之事由，用供對抗被上訴人。又票據不足為已交付
              金錢之證明，自應由被上訴人就向上訴人交付借款等之票據基礎關係
              負舉證責任（最高法院六十九年度台上字第一一八四號判決參照）。
            (二)被上訴人進而主張本件抵押權設定、本票等，係上訴人提供擔保邱林
              秀雲向被上訴人借貸之金額，上訴人否認之，應由上訴人就此提供擔
              保之事實負舉證之責；且若謂被上訴人為擔保邱林秀雲對被上訴人之
              借款債權，則於辦理本件抵押權設定登記時，儘可直接登載上訴人為
              抵押人，邱林秀雲為債務人即可，何須大費周章，由上訴人擔任抵押
              人兼債務人，上訴人再簽發本票，藉以輾轉擔保邱林秀雲之債務，顯
              然與常理相悖；況且「抵押權為不動產物權，非經登記，不生效力，
              抵押權人僅能依設定登記內容行使其權利。」最高法院七十年度第十
              八次民事庭會議決議，及七十二年度台上字第二四三二號判例闡釋是
              旨甚明。本件抵押權設定契約書明載：上訴人為「義務人兼債務人」
              ，被上訴人為「權利人」，訴外人邱敏雄為「連帶保證人」，此外復
              無其他債務人之記載，故依其設定登記內容，上訴人並非替他債務人
              擔保之義務人，則上開抵押權設定顯然並無擔保債務存在。
            (三)依上可知，上訴人與被上訴人間素無任何金錢往來關係，亦無欲向被
              上訴人借款，進而提供系爭土地設定抵押權、簽發本票等之合意；又
              系爭抵押權設定登記以上訴人本人為抵押人兼債務人，他人之債務自
              不在擔保之列，是被上訴人不得將對訴外人邱林秀雲個人之債務，據
              以列入系爭本票之基礎關係債權。
    （三）、縱認上訴人提供土地設定抵押、簽發本票，係為擔保邱林秀雲於八十五
            年間，向被上訴人借得之一千八百萬元債務，然該筆債務業經成立和解
            而消滅：
            (一)被上訴人稱邱林秀雲於八十五年八月間，向被上訴人借款系爭一千八
              百萬元，嗣邱林秀雲因經營金大利建設股份有限公司（以下簡稱金大
              利公司）週轉不靈，於八十六年間復向被上訴人借款三千餘萬元，以
              上二筆債務皆如數交付無誤，後因邱林秀雲無法清償，於八十六年五
              月廿日簽立協議書，約定由邱林秀雲、金大利公司移轉四戶房地產權
              與被上訴人，以抵償後者之三千萬元債務。詎邱林秀雲、金大利公司
　　　　　　　拒絕依協議履行，終於臺灣臺中地方法院八十六年重訴字第四○六號
　　　　　　　所有權移轉登記事件中成立訴訟外和解後履行，然上開協議、和解等
　　　　　　　係針對邱林秀雲對被上訴人所負三千萬元債務之部分，尚與系爭一千
　　　　　　　八百萬元之債務無涉云云。
            (二)惟「按消費借貸之借用人主張借款業已清償，而貸與人主張借用人此
              項清償之款項，係屬另筆債務，並非系爭借款者，依舉證責任分配之
              原則，應由貸與人就另筆債務之存在負舉證責任」，最高法院五十年
              台上字第一八四八號、五十一年台上字第六○九號、五十四年台上字
              第八二三號、七十三年台上字第二三八三號判決先後闡明之。查邱林
              秀雲於八十五年間向被上訴人借款，實際取得五筆金額共計一千二百
              七十七萬三千零九十元，邱林秀雲除陸續提出五百二十萬二千二百元
              以為清償外，尚餘前交付之本金支票四紙、利息支票乙紙，金額計一
              千二百九十九萬六千元無力兌現支付，兩造於八十六年五月廿八日協
              調會帳，加上邱林秀雲至八十六年另向被上訴人借款未能清償之五筆
              款項，及被上訴人願代邱林秀雲清償第三人債務之款項，結算邱林秀
              雲會欠一千九百六十萬元，被上訴人要求邱林秀雲移轉金大利公司所
              有房地產權以代清償，兩造再次協議，復加上移轉房地所需繳納稅金
              、農會貸款等款項，最終形成被上訴人主張之三千萬元債務。是以邱
              林秀雲與被上訴人於八十六年間協議會帳之三千萬元債務，其中之一
              千九百六十萬元，實包含邱林秀雲於八十五年間，向被上訴人借款所
              交付之本金、利息支票五紙，金額共計一千二百九十九萬六千元。又
              以上所有債務皆因邱林秀雲與被上訴人於臺灣臺中地方法院八十六年
　　　　　　　度重訴字第四○六號所有權移轉登記中，成立訴訟外和解經履行而消
　　　　　　　滅。
            (三)至被上訴人主張邱林秀雲與之協議和解之金額，係屬八十六年間之另
              筆債務，不含八十五年之系爭所謂一千八百萬元借款（實僅存五筆金
              額計一千二百九十九萬六千元）云云，自應由被上訴人就八十六年間
              ，另行支付一千二百九十九萬六千元之事實負舉證責任。又此筆金額
              非零碎小額，鉅額支付必有跡可循，非僅以空口主張其曾多次交付現
              金予邱林秀雲，或曾多次直接簽發豐原市農會帳戶取款條交予邱林秀
              雲自行取款云云，即認其已就交付借款之事實已負舉證之責，是被上
              訴人無法就此五筆之金額提出任何付款證明，亦與常理不符。
    （四）、被上訴人主張系爭八十六年五月二十八日協議書中所為之會帳款項一千
            九百六十萬元，核與本件抵押借款及系爭二張本票債務無關，該一千九
            百六十萬元均係邱林秀雲於八十六年間向其另行借得之款項云云，非但
            迄今未能就另筆借款債務之存在舉證以實其說，且由左列情事觀之，即
            可證明系爭為解決雙方債務及買賣過戶事宜，而於八十六年五月二十八
            日所訂立之協議書，其中之會帳款項一千九百六十萬元，係包含本件抵
            押借款之未清償債務，非如被上訴人所言均屬其與邱林秀雲間之另筆債
            務，而與本件抵押借款無關云云：
            (一)本件邱林秀雲於八十六年五月七日與被上訴人、李文鐘訂立不動產買
              賣契約書時，如非為抵償包含本件系爭抵押借款之未清償債務，則涂
              俊清代書何以當場代李文鐘書寫一份切結書，於該切結書內切結：倘
              在土地建物產權移轉完畢，且債務抵銷有餘額時，立切結書人即李文
              鐘願將設定豐原市○○段第五八地號即本件抵押借款之金額減少為一
              千萬元等語；且雙方於訂立不動產買賣契約書後，為產權移轉過戶事
              宜而於八十六年五月二十日再訂立協議書時，何以於本協議書第一款
              約定將有關本件抵押借款之流質協議書作廢，並以該流質協議書作為
              本協議書之附件。
            (二)邱林秀雲與李文鐘於八十六年五月二十八日協議時，該協議書中之會
              算款項一千九百六十萬元係屬邱林秀雲所積欠之一切支票等債務，並
              以之作為雙方買賣抵銷金額，為該協議書第二款、第三款所明定，且
              邱林秀雲所積欠被上訴人之債務，除該一千九百六十萬元外，如應另
              計被上訴人所言之一千八百萬元，則雙方間之債務總額已達三千七百
              六十萬元，並超過買賣價金三千萬元，李文鐘又焉須找清尾款給付餘
              額予邱林秀雲，併於該協議書內同意於過戶完畢當日再找清尾款給付
              餘額之理？
            (三)該會算之一千九百六十萬元債務，果如被上訴人所言均與本件抵押借
              款無關，而屬其與邱林秀雲間之另筆借款債務云云，則被上訴人就上
              訴人於八十八年二月廿四日準備書(二)狀附表一所列，並為邱林秀雲與
              被上訴人八十七年六月十五日所訂和解書效力所及：金額各為三百萬
              元、六百零四萬元、三百萬元、七十四萬元、二十一萬六千元之五紙
              支票，何以迄今仍無法舉證證明其曾交付該五筆借款予邱林秀雲，而
              未能就另筆借款債務之存在舉證以實其說，況該二十一萬六千元之支
              票，確為本件系爭八百萬元借款債務之未兌現利息支票，亦為被上訴
              人於八十八年二月廿四日答辯三狀所自承，則依舉證責任分配之原則
              ，自應認定上開五紙支票係屬本件系爭一千八百萬元借款債務之清償
              支票。
            (四)被上訴人與邱林秀雲固約定八十六年五月廿八日協議書第四條：「另
              乙方（即邱林秀雲）提供豐原市○○段第五八地號設定以每百元利息
              伍分計算利息雙方同意」，此係由於邱林秀雲於該日會帳時，願將金
              大利公司所有房地移轉過戶與被上訴人，以便抵償先前所有債務，然
              仍保留系爭抵押權設定，以充將來可再行借款之擔保，因此約定日後
              如有借貸，利息為每百元日息五分，並非改定系爭債權之利息。
    （五）、被上訴人主張系爭抵押權，係為擔保被上訴人對於上訴人之保證債權及
            本票債權云云，依渠之主張，可知本件所涉法律關係有二：一是系爭抵
            押權之物權關係，一是保證契約之債權關係，且後者為前者之前提要件
            。惟除本件系爭抵押權設定之物權關係外，上訴人否認兩造間有保證契
            約債權關係存在，應由被上訴人就兩造訂有保證契約等事實負舉證責任
            ；退步言，縱認兩造有保證契約之債權關係存在者，系爭抵押權之擔保
            範圍，並不及於上訴人對被上訴人之保證債務：
            (一)按「依本法所為之登記，有絕對效力」，土地法第四十三條定有明文
              ；次按「抵押權所擔保之債權，其種類及範圍，屬於抵押權之內容，
              依法應經登記，始生物權之效力，但如因內容過於冗長，登記簿所列
              各欄篇幅不能容納記載，可以附件記載，作為登記簿之一部分。因此
              關於最高限額抵押權所擔保之債權，雖未記載於土地登記簿，然於聲
              請登記時提出之最高限額抵押權設定契約書，有該項債權之記載者，
              此契約書既作為登記簿之附件，自為抵押權效力所及」，最高法院八
              十四年臺上字第一九六七號判例及八十六年台上字第三三九二號判決
              要旨足資參照。
            (二)本件被上訴人主張系爭抵押權係為擔保被上訴人對上訴人之本票債權
              及保證債權云云，惟衡諸系爭抵押權設定契約書內容載明：被上訴人
              為權利人，上訴人為義務人兼債務人，訴外人邱敏雄為連帶保證人。
              依上可知系爭抵押權所擔保之範圍，乃限於被上訴人對於上訴人且由
              邱敏雄擔任連帶保證人之債務部分，縱使認上訴人另有為訴外人邱林
              秀雲保證借款債務之情事，然該保證債務未復有邱敏雄擔任連帶保證
              人，顯然該保證債務與系爭抵押權擔保債權之要件不符。其次，系爭
              抵押權設定契約，並未明載抵押債權及於保證債務，又無同列邱林秀
              雲為債務人，亦足推知兩造於設定抵押權時，乃以上訴人為主債務人
              ，所欲擔保乃上訴人對被上訴人之借款債務，而不及於保證債務，則
              保證債務非系爭抵押權效力所及。
            (三)退步言，倘鈞院認上訴人對被上訴人之保證債務，仍在系爭抵押權效
              力所及者，惟其擔保範圍應受擔保存續期間之限制：
              按「最高限額之抵押契約固得將現在已發生及將來可能發生之債權
                約定為擔保債權。惟抵押契約約定有存續期間者，訂立契約之目的
                ，顯在擔保存續期間內所發生之債權，則應以存續期間所發生之債
                權，始為抵押權效力所及。」最高法院八十八年台上字第一八七九
                號判決參照。
              衡諸本件系爭抵押權設定契約書內容以觀，擔保存續期間係自八十
                五年八月十三日起至八十六年二月十二日止，若謂系爭抵押權係擔
                保上訴人對被上訴人之保證債務者，基於右揭判決意旨，受擔保之
                保證債務仍受擔保存續期間之限制，且保證債務亦應基於保證關係
                而發生；換言之，須上訴人在擔保存續期間內，與被上訴人成立保
                證契約，因而所生之保證債務，始在系爭抵押權之擔保範圍之內。
                惟查被上訴人自承邱林秀雲於八十五年間，向被上訴人借款一千萬
                及八百萬元，並非一次借款之給付，而是前後陸續多次零星借款之
                總合，且其中一千萬部分之借款，均於八十五年八月三日、同年月
                五日即已發生，早在擔保存續期間之前，顯然該一千萬部分之借款
                ，不在系爭抵押權之擔保存續期間之內。
              至被上訴人主張八百萬元借款部分，係邱林秀雲自八十五年八月二
                十六日起至同年九月二日止，陸續分九次零星借款之總合云云，倘
                謂系爭抵押權所擔保之對象，係針對上訴人所為保證關係致生之保
                證債務，惟查邱林秀雲分別前後為上開九次借款之時，上訴人與被
                上訴人並無對應個別成立保證契約，自難認上訴人對邱林秀雲分別
                為之此九次借款均應負保證責任。
            (四)基於以上說明，縱認本件上訴人有為訴外人邱林秀雲提供擔保設定物
              權之意，惟上訴人與被上訴人於辦理系爭抵押權設定登記時，係約定
              上訴人為債務人兼義務人，未將訴外人邱林秀雲列為債務人，被上訴
              人僅能依設定登記之內容行使權利；又上訴人並未與被上訴人另行締
              結保證之債權契約，被上訴人何來對上訴人有保證債權之存在，亦難
              謂系爭抵押權係為擔保被上訴人對上訴人之保證債權。退步言，縱認
              被上訴人對上訴人有保證債權，仍不符系爭抵押權擔保範圍須有邱敏
              雄為連帶保證人之要件；再退萬步言，縱認系爭抵押權係為擔保被上
              訴人對上訴人之保證債權，惟仍應受擔保存續期間之限制，是以至少
              應剔除於系爭抵押權擔保存續期間前即已發生之一千萬元債權部分。
    （六）、末按「債權人以准許拍賣抵押物之裁定為執行名義，聲請強制執行而受
            金錢之支付者，倘其債權確不存在，債務人非不得逕依不當得利之規定
            ，請求其返還因執行所得之利益，難謂債務人須先提起確認債權不存在
            之訴而獲得勝訴判決確定後，始得依不當得利之規定請求債權人返還因
            執行所得之利益」、「系爭抵押權之設定既有無效之原因，被上訴人復
            非連帶債務人，則上訴人因行使系爭抵押權，就被上訴人所有房地拍賣
            所得價金受優先分配，即屬無法律上之原因而受利益，致被上訴人受損
            害」，最高法院八十四年台上字第一二四三號、八十二年度台上字第一
            五四九號判決要旨參照。如前所陳，本件被上訴人對上訴人並無任何抵
            押債權存在，則被上訴人就系爭抵押權拍賣所得之價金即無受償之權利
            ，惟仍受有清償，即屬無法律上原因之不當得利，且造成上訴人之損害
            ，依法自應返還其所受利益。爰為上訴聲明，求為判決：(一)原判決不利
            於上訴人之部分廢棄。(二)右廢棄部分，被上訴人應給付上訴人一千三百
            六十八萬七千四百六十八元，及自八十八年十二月二十一日起至清償日
            止，按週年利率百分之五計算之利息。(三)第二審訴訟費用由被上訴人負
            擔。
二、被上訴人對於上訴人主張其於八十六年八月間，就上訴人所有坐落台中縣豐原市
    ○○段五八地號土地聲請拍賣抵押物，並經臺灣台中地方法院以八十六年度拍字
    第二三八五號民事裁定准許拍賣，嗣於八十八年七月六日第三次拍賣時，以二千
    八百九十一萬元拍定，並已於八十八年十二月廿一日實行分配完畢等情，固不加
    爭執，但以下列諸項置辯：
    （一）、訴外人邱林秀雲於八十五年間，確實分向被上訴人借款一千萬及八百萬
            元二筆，共計一千八百萬元之債務，玆分述如下：
            (一)一千萬元部分：
              八十五年八月三日借七百六十萬元，由被上訴人自豐原市農會帳戶
                第0000000號帳戶匯款至邱林秀雲指定之豐原市農會邱敏雄
                帳戶（邱林秀雲之夫），代其繳交向豐原市農會貸款所積欠之利息
                。
              八十五年八月五日借一百零五萬元，亦由被上訴人自豐原市農會帳
                戶匯款至邱林秀雲指定之豐原市農會邱敏雄帳戶，代其繳交向豐原
                市農會貸款所積欠之利息。
              八十五年八月五日借五十四萬元，係被上訴人開立上開豐原市農會
                帳戶之取款條，交由邱林秀雲直接向豐原市農會領取。
              另此部分一千萬元借款利息以預收方式收取，故自八十五年八月三
                日起計至八十五年十一月三日止，每月利息二十七萬元，三個月利
                息共計八十一萬元。
              以上四筆款項共計一千萬元，故邱林秀雲乃交付由上訴人於八十五
                年八月二日所簽發，八十六年二月一日到期，票號為一一一六八三
                號，票面金額為一千萬元之本票乙紙與被上訴人；又邱林秀雲為給
                付此一千萬元之利息，並曾交付由邱敏雄所簽發，付款人為台灣省
                合作金庫豐原支庫，帳號二五七六－一號，面額均為二十七萬元如
                附表一所示之支票五紙與被上訴人，若被上訴人未交付此一千萬元
                之借款，則邱林秀雲焉有交付利息支票與被上訴人兌領之可能。
            (二)八百萬元部分：
              八十五年八月二十六日借三十萬元，由被上訴人簽發上開豐原市農
                會帳戶之取款條交由邱林秀雲直接領取。
              八十五年八月二十六日另由被上訴人自豐原市農會領取八萬五千元
                現金交與邱林秀雲。
              八十五年八月二十七日借三百零八萬五千一百五十元，由被上訴人
                簽發同上豐原市農會帳戶之取款條交由邱林秀雲直接領取。
              八十五年八月三十一日借一百萬零六千二百元，亦由被上訴人直接
                簽發豐原市農會帳戶取款條交與邱林秀雲自行領取。
              八十五年八月三十一日另借八十萬元，亦係由被上訴人簽發豐原市
                農會取款條交邱林秀雲自行領取。
              八十五年九月二日借五十五萬九千二百四十元，由被上訴人簽發豐
                原市農會取款條交邱林秀雲直接領取。
              八十五年九月二日另借四十七萬八千七百元，亦由被上訴人簽發豐
                原市農會取款條交由邱林秀雲自行領取。
              八十五年九月二日另借十三萬七千七百一十元，由被上訴人另行交
                付現金與邱林秀雲。
              被上訴人代邱林秀雲交付仲介費九十萬元與訴外人趙張滿。另此部
                分八百萬元借款之利息亦係以預收方式收取，故自八十五年八月起
                至八十五年十一月止，每月利息二十一萬六千元（每萬元每月二百
                七十元），三個月利息共計六十四萬八千元。
              以上借款金額共計八百萬元，而上開借款之資金流程，亦有豐原市
                農會甲○○○、邱敏雄交易明細表及豐原市農會八十六年八月二十
                六日豐農隆信字第○六四三號函附呈可稽，當不容上訴人任意否認
                。又邱林秀雲為給付此八百萬元之利息，亦曾交付由邱敏雄所簽發
                ，付款人為台灣省合作金庫豐原支庫，帳號二五七六－一號，面額
                均為二十一萬六千元如附表二所示之支票五紙與被上訴人。故由邱
                林秀雲交付「利息票」供被上訴人兌領之事實觀之，亦足證明被上
                訴人確已交付此八百萬元借款與邱林秀雲。
            (三)又按「當事人主張之事實，經他造於準備書狀內或言詞辯論時或在受
              命法官、受託法官前自認者，無庸舉證。」民事訴訟法第二百七十九
              條第一項定有明文。查上訴人於其原審八十七年八月十日之準備書狀
              中陳稱：「．，．即使認為系爭抵押權乃擔保本票債務，惟上開本票
              債務業經清償，則抵押債權自屬不存在，被告（即被上訴人）自應塗
              銷抵押權設定．．．」等語，是依上訴人之主張，顯然已自認兩造間
              確有系爭一千八百萬元之借款債務及本票債權債務關係之存在。換言
              之，上訴人所爭執者乃在於該本票債務（對邱林秀雲而言乃係邱林秀
              雲之借款債務）業因清償而消滅，惟苟無債權關係存在於先，何有因
              清償而消滅之可言，故被上訴人確已交付借款予邱林秀雲之事實，實
              已為上訴人所自認，依上開法條之規定，被上訴人就此事實，實已無
              庸舉證。
            (四)訴外人邱林秀雲曾於八十八年五月十七日委託律師發函予被上訴人，
              謂「有關甲○○○前於八十五年八月十九日就乙○○○所有座落台中
              縣豐原市○○路五八地號土地所設定最高限額新台幣（下同）二千一
              百六十萬元抵押權所擔保之債權，本人係與甲○○○之夫李文鐘約定
              以每百元日息九分計算利息（即年息為百分之三十二點四），且均已
              依一千八百萬元之本票面額按期計付利息予甲○○○在案．．．」云
              云（更被上證一），由邱林秀雲以一千八百萬元為本金而計算並交付
              利息予被上訴人之事實以觀，足見被上訴人確已出借並交付邱林秀雲
              一千八百萬元無訛。
    （二）、上訴人就邱林秀雲上開一千八百萬元債務，確有以本件土地設定抵押權
            與被上訴人供做擔保之事實：
            (一)上訴意旨謂系爭抵押權之設定，乃係上訴人之媳婦於八十五年七月間
              未經上訴人同意，擅自持上訴人所有系爭土地所有權狀、印鑑證明等
              文件，交與訴外人林鋒鎬、趙張滿二人，並由趙張滿夥同張意珠二人
              ，利用上訴人不識字，以辦理休耕為名義，詐騙取得上訴人簽名之多
              份空白抵押權設定契約書及空白本票，嗣以上訴人為債務人，被上訴
              人為債權人，設定系爭最高限額抵押權，故兩造間並無設定抵押權之
              合意，即系爭抵押權並不存在云云；惟按「當事人主張有利於己之事
              實者，就其事實有舉證之責任。」民事訴訟法第二百七十七條定有明
              文。經查兩造間確有設定系爭抵押權之合意，此觀諸上訴人所提出之
              土地登記聲請書及抵押權設定契約書上，均蓋有上訴人之印鑑並有上
              訴人之親筆簽名即明，自不容上訴人空口否認。至上訴人辯稱抵押權
              設定契約書及系爭本票上之簽名乃係被上訴人指使趙張滿、張意珠以
              辦理休耕須上訴人簽名為由，詐騙上訴人所取得者云云，絕非事實，
              被上訴人在此鄭重否認，自應由上訴人負舉證之責；況觀諸系爭土地
              登記申請書之記載，其上除經上訴人親筆簽名並蓋有上訴人之印鑑章
              印文外，尚蓋有上訴人之子即邱敏雄之印文，故縱認上訴人因不識字
              （按：上訴人並非不識字，此由其能親自簽名即可為證）而有被詐騙
              之可能，然上訴人之子邱敏雄當不致亦同被詐騙。依此，當可證明上
              訴人之主張並不可採。
            (二)再者，證人張意珠於原審亦證稱：「邱林秀雲持票向被告借錢，金額
              我不清楚，被告要求擔保，才由乙○○○持供擔保品，我們到原告家
              ，當時我和趙張滿、邱林秀雲由邱林秀雲帶路前去原告家中，有告訴
              乙○○○設定抵押權之目的．．．」等語，亦可證明上訴人之主張不
              實。又本件系爭一千八百萬元之債務，乃係邱林秀雲於八十五年八月
              間向被上訴人所借貸，雙方於借貸時（前後數日）即立有「流質協議
              書」，依該「流質協議書」所載：「因乙方（即上訴人、訴外人邱林
　　　　　　　秀雲及邱敏雄三人）以台中縣豐原市○○段五八地號土地乙筆面積○
　　　　　　　．三七○八○四公頃，向甲方（即被上訴人）以豐原地政事務所，八
　　　　　　　十五年八月十四日豐登字第三四七三號抵押權設定貸款新台幣壹仟捌
　　　　　　　佰萬元正，除由乙方開立本票外，雙方並願遵守下列條件，絕無異議
　　　　　　　」等語，可證上訴人就系爭抵押權之設立及開立本票之事宜均有所悉
　　　　　　　，實難任令其諉為不知。
    （三）、邱林秀雲另於八十六年五月二十八日，與被上訴人之配偶李文鐘所會帳
            之一千九百六十萬元之欠款，乃係獨立於系爭一千八百萬元以外之另筆
            債務，故邱林秀雲嗣雖與被上訴人達成和解清償該筆借款，但究與系爭
            一千八百萬元之債務無涉：
            (一)依被上證三協議書所附會帳單及被上證四會帳單之記載，邱林秀雲與
              被上訴人之配偶李文鐘曾於八十六年五月二十八日會帳，且會帳之結
              果為確認邱林秀雲（金大利公司）共積欠被上訴人一千九百六十萬元
              ，此為兩造所不爭執，玆有疑義者，乃為此筆一千九百六十萬元是否
              包含系爭一千八百萬元之借款。
              經查依被上證三協議書所附會帳中之記載，該筆一千九百六十萬元包
              含有：
              3/5 　　200,000元
              5/8　 　480,000元
              5/12　  400,000元
              4/10　　6,040,000元
              1/11　  2,347,936元（支票面額為2,700,000元）
　　　　　　4/20　  3,000,000元
　　　　　　4/10　  750,000元（支票面額為740,000元）
              5/10    220,000元
            3/31    3,000,000元
            5/27    216,000元
              以上共計   16,653,936元
              另扣除5/30支票  170,000元 等於16,483,936元
　　　　　　　加上未記載原因之2,561,050元等於19,044,986元（誤載為19,134,98
　　　　　　　6元），再加上465,000元之利息，取其整數為19,600,000元。
            (二)就上開會帳內容，上訴人業於其八十八年二月二十四日準備書(二)狀附
　　　　　　　表二依序承認上開編號第(五)、(一)、(八)、(二)、(三)、及未載原因之2,561,
　　　　　　　050元之部分，並主張其中第(八)項即5/10之220,000元部分，實際上乃
　　　　　　　係於八十六年三月十日借款200,000元所開立之票據，而未載原因之2
　　　　　　　,561,050元部分，乃係被上訴人代邱林秀雲償還與第三人陳基勝與林
　　　　　　　太太之款項。
            (三)另上開編號第(四)、(六)、(七)、(九)等項，上訴人則於同日準備書(二)狀附表
              一主張該等款項乃包含在系爭一千八百萬元之債務內，即主張系爭一
              千八百萬元已清償部分，而上開編號第(四)、(六)、(七)、(九)等項則為仍未
              清償之部分（上訴人另於該附表一承認上開編號第(十)項乃係本件爭系
              一千八百萬元之未償還利息）。
            (四)綜上，上訴人業已承認之部分，本不待被上訴人再行舉證證明其與系
              爭一千八百萬元借款債務無關，故若被上訴人得證明上開編號第(四)、
              (六)、(七)、(九)等項，確係邱林秀雲在八十六年間另行向被上訴人借貸之
              款項者，即知被上訴人主張該等款項與八十五年間之系爭一千八百萬
              元借款無關等語，確與事實相符。以下玆分項述明：
              第(四)項4/10之6,040,000元部分：
　　　　　　　　本項六百零四萬元乃係被上訴人於八十六年三月八日，直接匯款二
　　　　　　　　百八十八萬元入邱林秀雲之配偶邱敏雄設於合作金庫豐原支庫第25
　　　　　　　　76-1號帳戶，加上被上訴人代邱林秀雲償還其積欠訴外人趙張滿之
　　　　　　　　三百一十六萬元債務，故由邱敏雄開立第(四)項4/10六百零四萬元之
　　　　　　　　支票與被上訴人。
              第(六)項4/20之3,000,000元部分：
　　　　　　　　此三百萬元乃係因邱林秀雲於八十六年三月十一日，直接用被上訴
　　　　　　　　人開立之取款條，自被上訴人設於安泰銀行豐原分行第000-00-000
　　　　　　　　000-0-00號帳戶領取二百七十八萬元借款，加上被上訴人交付之現
　　　　　　　　金二十二萬元，故由邱敏雄開立4/20三百萬元之支票與被上訴人。
              第(七)項4/10之750,000元（740,000元）部分：
　　　　　　　　因時間太久，被上訴人已不復記憶，可能是邱林秀雲未付之利息款
　　　　　　　　。
              第(九)項3/31之3,000,000元部分：
                此項係由邱林秀雲於八十六年一月二十八日，直接用被上訴人開立
                之取款條自被上訴人設於安泰銀行豐原分行第000-00-000000-0-00
                號帳戶領取二百萬元借款，另於同年一月三十一日直接用被上訴人
                開立之取款條，自被上訴人設於第一銀行豐原分行之帳戶中提領八
                十一萬二千元之借款，並由被上訴人交付十八萬八千元之現金與邱
                林秀雲，邱林秀雲乃交付票載到期日為3/31，金額為三百萬元之支
                票與被上訴人。
              職是以觀，八十六年五月二十八日會帳中所載一千九百六十萬元債
                款中之第(四)、(六)、(七)、(九)等項，既均與系爭一千八百萬元之債款無
                涉，則上訴人主張系爭一千八百萬元，已因該一千九百六十萬元債
                務之清償而消滅，顯與事實不符。
    （四）、依下列事證，亦可證明系爭八十五年間所借一千八百萬元之債務，與八
            十六年間之一千九百六十萬元（嗣增貸至三千萬元）債務乃係分別獨立
            ，彼此互不相干，且八十五年間成立之系爭債務，迄未經邱林秀雲清償
            分文：
            (一)上訴人雖稱被上訴人與邱林秀雲間之債務糾葛，業經雙方於八十七年
              六月十五日成立和解，是該二人間債權債務關係業已消滅，並舉和解
              書、土地及建物登記謄本為憑；惟查：
              被上訴人於八十七年六月十五日，與邱林秀雲及金大利公司間所成
                立之和解，乃係針對所有權移轉登記事件之糾葛而為，尚與系爭本
                票債權及抵押權無涉，此見卷附和解書載有「．．．玆就台中地方
                法院八十六年重訴字第四○六號所有權移轉登記事件所爭執之不動
                產達成和解，條款如後．．．」等語，及該和解書第四條約定被上
                訴人於邱林秀雲履行和解條件後，應配合辦理塗銷抵押權設定之不
                動產，尚不包括本件系爭之不動產乙節即明，自不容上訴人任意混
                淆。
              依該和解書第四條之約定，被上訴人於邱林秀雲履行和解條件後，
                應配合辦理塗銷抵押權設定登記之不動產為同和解書第三條所載之
                「座落豐原市○○段二八九之十二地號之土地及其上建物豐原市○
                ○路一一二巷三號之房屋」，並不包括本件系爭之不動產乙情，亦
                可證明該和解書所處理之債權債務糾紛，並不包含本件債務。
              再者，同和解書第六條及附件所示之十四紙票據，亦未包含本件二
                紙共計一千八百萬元之本票，參以該件和解書之內容及簽訂過程，
                邱林秀雲與被上訴人均有委託律師協助處理，此見和解書末尾有各
                該律師分別為保管人及見證人自明，是若該八十七年六月十五日所
                達成之和解包含本件債務，當會將本件系爭二紙共一千八百萬元之
                本票列入該和解書之附件，且身為專業律師之雙方代理人，亦不致
                如此疏忽地未將本件系爭抵押權列入應與塗銷之範疇。
              準此，被上訴人與邱林秀雲及金大利公司於八十七年六月十五日所
                簽署之和解書，既已開宗明義地表示係為解決所有權移轉糾紛，且
                未約定應將本件抵押權塗銷，亦未約定被上訴人應在邱林秀雲履行
                和解條件後，將本件系爭二紙本票返還邱林秀雲，自難謂系爭一千
                八百萬元之債權已因邱林秀雲履行與本件無關之和解條件而消滅。
            (二)上訴人主張就一千八百萬元債務部分，邱林秀雲業已償還其中之五百
              二十萬二千二百元，另有一千二百九十九萬六千元雖曾開立支票交付
              被上訴人，但卻無力清償，故加上邱林秀雲八十六年間另向被上訴人
              借貸之款項，雙方乃於八十六年五月二十八日會帳邱林秀雲共欠被上
              訴人一千九百六十萬元，從而邱林秀雲與被上訴人於八十六年五月二
              十八日所會帳之一千九百六十萬元，應包含系爭抵押債務一千八百萬
              元中之未清償部分云云（參上訴人八十八年二月二十四日準備書狀之
              附表一、附表二；下簡稱附表一、附表二）。惟按「當事人主張有利
              於己之事實者，就其事實負舉證之責任。」民事訴訟法第二百七十七
              條定有明文。經查：
              依附表一之記載所示，上訴人主張已償還金額部分為五百二十萬二
                千二百元，而清償支票無力兌現之部分，則為一千二百九十九萬六
                千元，若扣除無力兌現中之第五張利息票，則上訴人於附表一所主
                張已償還及未償還部分之總額乃為一千七百九十八萬二千二百元（
　　　　　　　　5,202,200＋12,996,000－216,000＝17,982,200），與債務總額為
　　　　　　　　一千八百萬元之事實不符；又上訴人附表一所主張之無力清償部分
　　　　　　　　，與附表二所謂另行借款部分之債務總額，乃係一千五百五十五萬
　　　　　　　　七千零五十元（12,996,000＋2,700,000＋200,000＋200,000＋480
　　　　　　　　,000＋400,000＋2,561,050＝15,557,050），亦與邱林秀雲與被上
　　　　　　　　訴人在八十六年五月二十八日會帳債務總額為一千九百六十萬元之
　　　　　　　　事實不符，當可證明上訴人之主張，並不可採。
              上訴人就其所謂已償還金額部分為被上訴人所否認，亦應由上訴人
                舉證以實其說，在上訴人未能舉證證明之前，自不可依其片面主張
                即認其為真正；況邱林秀雲與被上訴人於八十六年五月二十八日會
                帳之時，尚將一千八百萬元中之八百萬元部分之利息二十一萬六千
                元計算在內（附表一清償支票欄編號５參照），是若邱林秀雲果真
                在八十六年四月三十日之前，已償還被上訴人五百二十萬二千二百
                元者，則邱林秀雲當不至在八十六年五月二十七日（應為同年月二
                十八日之誤，下同）雙方會算時，仍願給付依一千八百萬元計算利
                息，故依雙方在八十六年五月二十七日會帳時，邱林秀雲仍依一千
                八百萬元計息付與被上訴人乙節觀之，亦可證明上訴人所稱邱林秀
                雲在八十六年四月三十日前，已償付五百二十萬二千二百元之主張
                ，絕非事實。
            (三)訴外人邱林秀雲於八十六年五月二十八日與被上訴人會帳，其另欠被
              上訴人一千九百六十萬元後，並曾於同日與被上訴人簽立乙份協議書
              （上證六），依該協議書第二條「雙方約定買賣標的由乙方（邱林秀
              雲）提供甲方（被上訴人之配偶李文鐘）設定最高限額新台幣二千萬
              元正以保障甲方承買權益，雙方同意屬實」之約定觀之，即知該條所
              述提供以設定抵押之買賣標的係為供作一千九百六十萬元債務之擔保
              （條款取其整數設定為二千萬元），再者，因該一千九百六十萬元債
              務，與本件一千八百萬元債務無涉，故同協議書第四條乃有「另乙方
              提供豐原市○○段第五八地號設定（本件系爭抵押設定），以每百元
              六分計算利息雙方同意」之約定（本條款之「另」字，當指另筆債務
              之義），亦即除上開一千九百六十萬元之債務，邱林秀雲應提供「買
              賣標的」設定二千萬元抵押權之外，就另筆本件一千八百萬元債務之
              利息，則由原來之月息九厘改為以每百元六分計算。故若如上訴人所
              言，本件一千八百萬元債務已包含於上開一千九百六十萬元債務之中
              ，則被上訴人與邱林秀雲當無在洽商該筆一千九百六十萬元債務之餘
              ，另行約定系爭一千八百萬元債務之利息，應改為如何計算之必要；
              換言之，既須另行約定，自非同一個債之關係，當可推知。更重要者
              ，乃撰擬上開協議書之代書涂俊清已於原審明確證稱：「（請訊問證
              人八十八年五月二十日協議書第四條之意為何？）上訴人要求減縮原
              來擔保範圍至一千萬元，但李文鐘不同意，僅肯降低利息，由九分降
              為五分，抵押權擔保的一千八百萬元沒清償仍存在，所以李文鐘才不
              肯縮減，八十六年五月二十日的協議書是將利息由九分降為五分，與
              另外邱林秀雲以四棟房屋抵償三千萬的債務無關。」益徵該一千九百
              六十萬元債務與本件一千八百萬元債務無涉。
            (四)上訴人主張本件一千八百萬元債務，已由邱林秀雲為部分清償，餘則
              併入另筆所謂之一千九百六十萬元債務中云云，絕非可採。蓋邱林秀
              雲與被上訴人雙方於八十六年五月二十八日會帳，邱林秀雲另欠被上
              訴人一千九百六十萬元之後，因邱林秀雲又再向被上訴人借款，雙方
              乃另於八十六年六月四日再次會帳，邱林秀雲共欠被上訴人二千九百
              九十九萬三千九百十七元（參被上訴人八十八年一月七日答辯二狀所
              呈被上證四），而該二千九百餘萬元之計算，則包含系爭一千八百萬
              元債務八十六年五、六月之利息五十四萬元（仍請參照被上證四）。
              故由邱林秀雲在八十六年六月四日與被上訴人會帳時，除八十六年間
              所借款之金額外，尚以一千八百萬元為本金計算利息付與被上訴人，
              益可證明邱林秀雲至八十六年六月四日為止，根本未曾就系爭一千八
              百萬元借款部分償付任何本金債務。從而，邱林秀雲就本件一千八百
              萬元債務，自亦無所謂部分清償，並將未清償部分債務併入一千九百
              六十萬元債務之可言。
            (五)此外，由上訴人所提出但李文鐘未簽名之切結書（由代書涂俊清所撰
              擬，已附於前審卷），亦可知該一千九百六十萬元債務與系爭一千八
              百萬元債務並非同一筆債務，且系爭一千八百萬元債務並未清償分文
              。蓋倘為同一筆債務，則當邱林秀雲及金大利公司以所有五筆土地及
              四筆建物為抵銷該債務後倘有餘額，則邱林秀雲所要求李文鐘出具之
              前開切結書（李文鐘未出具）理應記載將系爭土地之抵押權塗銷，並
              將餘額還予邱林秀雲方是，何以邱林秀雲不但不要求塗銷系爭抵押權
              ，反僅要求將系爭抵押之抵押債權，由一千八百萬元減為一千萬元，
              足徵該一千九百六十萬元債務與系爭一千八百萬元債務，確為不同之
              債務，且系爭一千八百萬元債務，並未清償分文甚明，否則，何有可
              能如此，另代書涂俊清就此之證述亦同（請見前開所引之涂俊清證詞
              ）。
    （五）、上訴人對於被上訴人負有一千八百萬元之本票債務及保證債務，系爭抵
            押權擔保之範圍及於該等本票債務及保證債務：
            訴外人邱林秀雲對於被上訴人負有一千八百萬元之債務，由上訴人擔任
            保證人，上訴人並簽發系爭一千萬元及八百萬元二紙本票予被上訴人，
            是以上訴人除對於被上訴人負有一千八百萬元之保證債務外，亦負有一
            千八百萬元之本票債務。上訴人設定系爭抵押權，目的即為擔保該本票
            債務及保證債務。上訴人對於被上訴人而言，除為「抵押人」外，亦為
            本票債務及保證債務之「主債務人」，此與系爭抵押權設定契約記載被
            上訴人為「權利人」，上訴人為「債務人兼義務人」相符。上訴人僅以
            系爭抵押權設定契約記載上訴人為「債務人兼義務人」，即謂系爭抵押
            權所欲擔保之對象，乃被上訴人對上訴人之借款債務云云，顯不足採，
            蓋債務之種類萬端，並不限借款債務一種，本票債務及保證債務亦屬債
            務之範疇，尚無從僅以系爭抵押權設定契約記載上訴人為「債務人兼義
            務人」，即遽爾謂系爭抵押權乃擔保上訴人對被上訴人之借款債務。
    （六）、被上訴人聲請法院拍賣系爭抵押物，分配拍賣所得之價金一千三百六十
            八萬七千四百六十八元，清償上訴人對於被上訴人所負之債務，並無不
            當得利或侵權行為可言：
            (一)上訴理由謂「因被上訴人對上訴人並無任何抵押債權存在，則被上訴
              人就系爭抵押物拍賣所得之價金即無受償之權利，惟仍受有清償，即
              屬無法律上原因之不當得利，且造成上訴人之損害，依法自應負返還
              其所受之利益」云云；惟查：
              系爭抵押權乃為擔保上訴人對被上訴人之本票債務及保證債務，已
                如上述，並非如上訴人所謂「無任何抵押債權」。
              所謂不當得利，乃無實體法上原因而受有利益，致他人受損害而言
                ，本件被上訴人對上訴人既有本票債權及保證債權，則上訴人所有
                之財產即為被上訴人債權之總擔保，被上訴人以系爭抵押物拍賣所
                得之價金，清償上訴人所負之債務，自屬有法律上原因，而上訴人
                之債務獲得清償，消極財產減少，亦無受損害可言。本件最高法院
                九十三年度台上字第一二六號判決發回意旨亦同此旨，略以「查上
                訴人（即本件被上訴人）業已依法取得系爭抵押權，上訴人對被上
                訴人（即本件上訴人）確有本票債權及保證債權存在，為原審認定
                之事實，是則上訴人因分配取得拍賣被上訴人之系爭抵押物後所得
                之金錢，用以實現上訴人之債權，難謂無法律上之原因或有致被上
                訴人受損害之情形」。
            (二)上訴人另一主張為侵權行為損害賠償，惟查系爭抵押權設定，乃經上
              訴人親自簽名，被上訴人並無任何詐騙行為，業經一審及前審調查甚
              明，則系爭抵押權既經地政機關辦妥設定登記，並經法院裁定准予拍
              賣抵押物，該准予拍賣抵押物之裁定，自屬合法之執行名義，被上訴
              人依法聲請拍賣抵押物，難謂有任何不法之處。上訴人以被上訴人故
              意不法侵害其權利為由，請求被上訴人為損害賠償，實無理由。
    （七）、綜上，上訴人確係基於己意而設定本件抵押權以擔保其對被上訴人所負
            之一千八百萬元本票債務及保證債務，而邱林秀雲就系爭一千八百萬元
            債務迄未清償分文，已如前述，從而被上訴人嗣以債務未獲清償而拍賣
            系爭土地求償，當無侵權行為或不當得利之可言。至上訴人另追加不當
            得利之訴訟標的部分，被上訴人不同意其追加，且縱鈞院認其追加訴訟
            為適法者，被上訴人亦無不當得利可言。爰為答辯聲明，求為判決：(一)
            上訴駁回。(二)訴訟費用由上訴人負擔。(三)如受不利判決，願供擔保請准
            宣告免為假執行。
三、被上訴人於八十六年八月間，就上訴人所有坐落台中縣豐原市○○段五八地號土
    地聲請拍賣抵押物，並經臺灣台中地方法院以八十六年度拍字第二三八五號民事
    裁定准許拍賣，嗣於八十八年七月六日第三次拍賣時，以二千八百九十一萬元拍
    定，並已於八十八年十二月廿一日實行分配完畢等情，為兩造所不加爭執，復有
    上訴人提出臺灣台中地方法院八十六年度拍字第二三八五號民事裁定、臺灣台中
    地方法院八十七年民執八字第一八八一五號通知二件等件影本在卷可稽，復有本
    院依職權調閱原審八十七年度度民執八字第一八八一五號執行卷宗可考，則此部
    分之事實，自堪認為真實。另本件系爭抵押權設定契約書（見原審卷第廿一頁）
    及本票二紙（發票日八十五年八月二日、票面金額壹仟萬元及發票日為八十五年
    八月廿七日、票面金額捌佰萬元，見原審卷第廿二頁）上之簽名，均為上訴人本
    人所簽，亦為上訴人自認在案，而有關被上訴人主張系爭訴外人邱林秀雲向其所
    借貸之一千八百萬元之借款，其中如附表一「一千八百萬元部分」中編號(一)、(二)
    、(七)、(十)、(十一)號之金額共計一千二百七十七萬三千零九十元部分，被上訴人確實
    交付借款與邱林秀雲等事實，亦經上訴人自認在案，則此部分之事實，亦堪認為
    真實。
四、當事人爭點的論斷：本件兩造之爭點，乃在於：(一)訴外人邱林秀雲是否向被上訴
    人借款一千八百萬元？(二)兩造間所設定之抵押權是否成立？(三)訴外人邱林秀雲就
    系爭一千八百萬元債務，是否已因清償或達成和解而消滅？(四)系爭抵押權擔保之
    範圍，是否及於上訴人對於被上訴人之本票債務及保證債務？(五)被上訴人聲請法
    院拍賣系爭抵押物，分配拍賣所得之價金一千三百六十八萬七千四百六十八元，
    是否構成侵權行為或不當得利？茲分述如下：
    （一）、訴外人邱林秀雲是否向被上訴人借款一千八百萬元部分：
            本件被上訴人抗辯稱訴外人邱林秀雲於八十五年間，確實分向被上訴人
            借款一千萬及八百萬元二筆，共計一千八百萬元之債務，即主張：
            (一)一千萬元部分：
              八十五年八月三日借七百六十萬元，由被上訴人自豐原市農會帳戶
                第0000000號帳戶匯款至邱林秀雲指定之豐原市農會邱敏雄
                帳戶（邱林秀雲之夫），代其繳交向豐原市農會貸款所積欠之利息
                。
              八十五年八月五日借一百零五萬元，亦由被上訴人自豐原市農會帳
                戶匯款至邱林秀雲指定之豐原市農會邱敏雄帳戶，代其繳交向豐原
                市農會貸款所積欠之利息。
              八十五年八月五日借五十四萬元，係被上訴人開立上開豐原市農會
                帳戶之取款條，交由邱林秀雲直接向豐原市農會領取。
              另此部分一千萬元借款利息以預收方式收取，故自八十五年八月三
                日起計至八十五年十一月三日止，每月利息二十七萬元，三個月利
                息共計八十一萬元。
              以上四筆款項共計一千萬元。
            (二)八百萬元部分：
              八十五年八月二十六日借三十萬元，由被上訴人簽發上開豐原市農
                會帳戶之取款條交由邱林秀雲直接領取。
              八十五年八月二十六日另由被上訴人自豐原市農會領取八萬五千元
                現金交與邱林秀雲。
              八十五年八月二十七日借三百零八萬五千一百五十元，由被上訴人
                簽發同上豐原市農會帳戶之取款條交由邱林秀雲直接領取。
              八十五年八月三十一日借一百萬零六千二百元，亦由被上訴人直接
                簽發豐原市農會帳戶取款條交與邱林秀雲自行領取。
              八十五年八月三十一日另借八十萬元，亦係由被上訴人簽發豐原市
                農會取款條交邱林秀雲自行領取。
              八十五年九月二日借五十五萬九千二百四十元，由被上訴人簽發豐
                原市農會取款條交邱林秀雲直接領取。
              八十五年九月二日另借四十七萬八千七百元，亦由被上訴人簽發豐
                原市農會取款條交由邱林秀雲自行領取。
              八十五年九月二日另借十三萬七千七百一十元，由被上訴人另行交
                付現金與邱林秀雲。
              被上訴人代邱林秀雲交付仲介費九十萬元與訴外人趙張滿。另此部
                分八百萬元借款之利息亦係以預收方式收取，故自八十五年八月起
                至八十五年十一月止，每月利息二十一萬六千元（每萬元每月二百
                七十元），三個月利息共計六十四萬八千元。
              以上借款金額共計八百萬元。
            (三)上開借款之資金流程，有豐原市農會被上訴人及邱敏雄交易明細表暨
              豐原市農會八十六年八月二十六日豐農隆信字第○六四三號函（見本
              院前審卷第七十九、八十頁）在卷可稽。又被上訴人主張訴外人邱林
              秀雲向其所借貸之一千八百萬元，其中如附表一「一千八百萬元部分
              」中編號(一)、(二)、(七)、(十)、(十一)號之金額共計一千二百七十七萬三千零
              九十元部分，被上訴人確實交付借款與邱林秀雲等事實，業經上訴人
              自認在案，已如前述，又邱林秀雲為給付該一千萬元之利息，並曾交
              付由邱敏雄所簽發，付款人為台灣省合作金庫豐原支庫，帳號二五七
              六－一號，面額均為二十七萬元支票五紙與被上訴人，若被上訴人未
              交付此一千萬元之借款，則邱林秀雲焉有交付利息支票與被上訴人兌
              領之可能；再者，邱林秀雲為給付此八百萬元之利息，亦曾交付由邱
              敏雄所簽發，付款人為台灣省合作金庫豐原支庫，帳號二五七六－一
              號，面額均為二十一萬六千元之支票五紙與被上訴人，此外，復有右
              揭面額各為一千萬元及八百萬元之本票影本各一張存卷可稽（見原審
              卷第二十二頁）；另訴外人邱林秀雲曾於八十八年五月十七日委託律
              師發函予被上訴人，謂「有關被上訴人前於八十五年八月十九日就上
              訴人所有座落台中縣豐原市○○路五八地號土地所設定最高限額二千
              一百六十萬元抵押權所擔保之債權，本人（即邱林秀雲）係與被上訴
              人之夫李文鐘約定以每百元日息九分計算利息（即年息為百分之三十
              二點四），且均已依一千八百萬元之本票面額按期計付利息予被上訴
              人在案．．．」等情，有該律師函影本存卷可憑（見本院卷第八十五
              頁至第八十七頁）。故由邱林秀雲交付「利息票」供被上訴人兌領及
              由邱林秀雲以一千八百萬元為本金而計算並交付利息予被上訴人之事
              實以觀，足見被上訴人確已出借並交付邱林秀雲一千八百萬元，要可
              認定。
    （二）、兩造間所設定之抵押權是否成立部分：
            (一)上訴人雖自認系爭抵押權設定契約書上之簽名為其本人所簽（見原審
              卷第卅六頁），然主張系爭抵押權設定契約書，係訴外人趙張滿、林
              鋒鎬以辦理休耕為由，詐騙上訴人簽名於其上而取得，兩造間既無抵
              押權設定之合意，則系爭抵押權自不成立云云，被上訴人則否認之。
              經查：
              證人張意珠於原審審理時到庭證稱：「邱林秀雲持票向甲○○○借
                錢，金額我不清楚，被告要求擔保，才由乙○○○提供擔保品，我
                們到原告家，當時我和趙張滿、邱林秀雲由邱林秀雲帶路前去原告
                家中，有告訴乙○○○設定抵押權的目的，（抵押權設定）契約書
                及本票上的簽名都是原告親自簽的，我去他家兩趟，一張是在事務
                所寫好金額、日期再拿去原告家簽名，另一張是拿空白本票到他家
                ，邱林秀雲、他再當場寫金額、日期，原告都有在場。」等語（見
                原審卷第一一○頁）。
              邱林秀雲於本院前審審理時證稱：「八十五年七月三日，我原用系
                爭土地設定抵押三千六百萬元向甲○○○借錢，我只向她借一千萬
                元，但她表示要設定最高限額抵押權三千六百萬元才肯借我，她說
                利息是一萬元每月收三百元，我嫌利息太高，不想向她借，於是就
                塗銷抵押權，但同年八月三日時，我向她借八百六十五萬元，我開
                我先生的票向甲○○○借，但到了八十五年八月十三日時她不知何
                故又將我婆婆的這塊地拿去抵押，我向她借這八百六十五萬元，利
                息是以一萬元每月二百七十元的利息來計算，因為我欠她的錢連同
                利息總共不過一千六百萬元，用我四間樓房過戶給她就足夠了，我
                欠她的錢，連同我們客戶的票共三千多萬，她說那四棟房子就抵那
                三千多萬好了，結果我房子過戶給她，她卻又將我婆婆那塊地拿去
                抵押，實際上我並未用我婆婆那塊地向她借錢，也未因我婆婆那塊
                地被她拿去抵押而拿到任何錢。」（見本院前審卷(一)第五十二、五
                十三頁）。
              其中關於邱林秀雲證稱，曾欲用系爭土地設定三千六百萬元之最高
                限額抵押權，向被上訴人借款一千萬元之部分，依土地登記簿謄本
                之記載，系爭土地曾於八十五年七月八日設定最高限額抵押權三千
                六百萬元，抵押權人即為被上訴人，自堪信為真實。準此，邱林秀
                雲原欲向被上訴人借貸一千萬元，被上訴人即要求以系爭土地設定
                最高限額抵押權三千六百萬元，則其表示於八十五年八月三日向被
                上訴人借貸八百六十五萬元，而被上訴人要求設定最高限額抵押權
                二千一百六十萬元以為擔保，與常理相符。反之，被上訴人若未要
                求擔保品，則與雙方間之借貸習慣不符；且本件最高限額抵押權設
                定期限前一個月，邱林秀雲曾以上訴人所有之系爭土地設定三千六
                百萬元之最高限額抵押權與被上訴人，則就本件設定時，上訴人稱
                其不知，實與常理不符。況上訴人既自承伊於抵押權設定契約書上
                簽名，卻無法證明其係因受騙而簽名，則其辯稱兩造並無設定抵押
                權之合意，自無足取。
            (二)綜上所述，足認上訴人此部分所辯，與事實有違，尚難採信，則被上
              訴人依法取得系爭抵押權，當可認定。
    （三）、訴外人邱林秀雲就系爭一千八百萬元債務，是否已因清償或達成和解而
            消滅部分：
            (一)依卷附被上證三協議書所附會帳單及被上證四會帳單（見本院前審卷
              第八十一、八十二頁）之記載，邱林秀雲與被上訴人之配偶李文鐘曾
              於八十六年五月二十八日會帳，且會帳之結果為確認邱林秀雲（金大
              利公司）共積欠被上訴人一千九百六十萬元，此為兩造所不加爭執，
              玆有疑義者，乃為此筆一千九百六十萬元是否包含系爭一千八百萬元
              之借款。經查依被上證三協議書所附會帳中之記載，該筆一千九百六
              十萬元包含有：
              3/5 　　200,000元
              5/8　 　480,000元
              5/12　  400,000元
              4/10　　6,040,000元
              1/11　  2,347,936元（支票面額為2,700,000元）
　　　　　　4/20　  3,000,000元
　　　　　　4/10　  750,000元（支票面額為740,000元）
              5/10    220,000元
            3/31    3,000,000元
            5/27    216,000元
              以上共計   16,653,936元
              另扣除5/30支票170,000元，等於16,483,936元，加上未記載原因之
　　　　　　　2,561,050元，等於19,044,986元（誤載為19,134,986元），再加上
　　　　　　　465,000元之利息，取其整數為19,600,000元。
            (二)被上訴人於八十七年六月十五日，與邱林秀雲及金大利公司間所成立
              之和解，乃係針對所有權移轉登記事件之糾葛而為，尚與系爭本票債
              權及抵押權無涉，此見卷附和解書載有「．．．玆就台中地方法院八
　　　　　　　十六年重訴字第四○六號所有權移轉登記事件所爭執之不動產達成和
　　　　　　　解，條款如後．．．」等語，及該和解書第四條約定被上訴人於邱林
　　　　　　　秀雲履行和解條件後，應配合辦理塗銷抵押權設定之不動產，尚不包
　　　　　　　括本件系爭之不動產乙節即明（見本院前審卷(一)第二二○頁）。又依
　　　　　　　該和解書第四條之約定，被上訴人於邱林秀雲履行和解條件後，應配
　　　　　　　合辦理塗銷抵押權設定登記之不動產，為同和解書第三條所載之「座
　　　　　　　落豐原市○○段二八九之十二地號之土地及其上建物豐原市○○路一
　　　　　　　一二巷三號之房屋」，並不包括本件系爭之不動產乙情，亦可證明該
　　　　　　　和解書所處理之債權債務糾紛，並不包含本件系爭一千八百萬元之債
　　　　　　　務，要可無疑。再者，同和解書第六條及附件所示之十四紙票據，亦
　　　　　　　未包含本件二紙共計一千八百萬元之本票，參以該件和解書之內容及
　　　　　　　簽訂過程，邱林秀雲與被上訴人均有委託律師協助處理，此見和解書
　　　　　　　末尾有各該律師分別為保管人及見證人自明，是若該八十七年六月十
　　　　　　　五日所達成之和解包含本件系爭一千八萬元之債務，當會將本件系爭
　　　　　　　二紙共一千八百萬元之本票列入該和解書之附件，且身為專業律師之
　　　　　　　雙方代理人，亦不致如此疏忽地未將本件系爭抵押權列入應與塗銷之
　　　　　　　範疇。準此，被上訴人與邱林秀雲及金大利公司於八十七年六月十五
　　　　　　　日所簽署之和解書，既已開宗明義地表示係為解決所有權移轉糾紛，
　　　　　　　且未約定應將本件抵押權塗銷，亦未約定被上訴人應在邱林秀雲履行
　　　　　　　和解條件後，將本件系爭二紙本票返還邱林秀雲，自難謂系爭一千八
　　　　　　　百萬元之債權，已因邱林秀雲履行與本件無關之和解條件而消滅，自
　　　　　　　屬當然。
            (三)上訴人主張就一千八百萬元債務部分，邱林秀雲業已償還其中之五百
              二十萬二千二百元，另有一千二百九十九萬六千元雖曾開立支票交付
              被上訴人，但卻無力清償，故加上邱林秀雲八十六年間另向被上訴人
              借貸之款項，雙方乃於八十六年五月二十八日會帳邱林秀雲共欠被上
              訴人一千九百六十萬元，從而邱林秀雲與被上訴人於八十六年五月二
              十八日所會帳之一千九百六十萬元，應包含系爭抵押債務一千八百萬
              元中之未清償部分云云。惟按「當事人主張有利於己之事實者，就其
              事實負舉證之責任。」民事訴訟法第二百七十七條定有明文。經查：
              依附表一之記載所示，上訴人主張已償還金額部分為五百二十萬二
                千二百元，而清償支票無力兌現之部分，則為一千二百九十九萬六
                千元，若扣除無力兌現中之第五張利息票，則上訴人於附表一所主
                張已償還及未償還部分之總額乃為一千七百九十八萬二千二百元（
　　　　　　　　5,202,200＋12,996,000－216,000＝17,982,200），與債務總額為
　　　　　　　　一千八百萬元之事實不符；又上訴人附表一所主張之無力清償部分
　　　　　　　　，與附表二所謂另行借款部分之債務總額，乃係一千五百五十五萬
　　　　　　　　七千零五十元（12,996,000＋2,700,000＋200,000＋200,000＋480
　　　　　　　　,000＋400,000＋2,561,050＝15,557,050），亦與邱林秀雲與被上
　　　　　　　　訴人在八十六年五月二十八日會帳債務總額為一千九百萬元之事實
　　　　　　　　不符，當可證明上訴人之主張，並不可採。
              邱林秀雲與被上訴人之配偶李文鐘於八十六年五月二十八日會帳之
                時，尚將一千八百萬元中之八百萬元部分之利息二十一萬六千元計
                算在內（附表一清償支票欄編號５參照），是若邱林秀雲果真在八
                十六年四月三十日之前，已償還被上訴人五百二十萬二千二百元者
                ，則邱林秀雲當不至在八十六年五月二十八日雙方會算時，仍願給
                付依一千八百萬元計算利息，故依雙方在八十六年五月二十八日會
                帳時，邱林秀雲仍依一千八百萬元計息付與被上訴人乙節觀之，亦
                可證明上訴人所稱邱林秀雲在八十六年四月三十日前，已償付五百
                二十萬二千二百元之主張，絕非事實，是上訴人此部分之主張，尚
                難憑採。
            (四)邱林秀雲於八十六年五月二十八日與被上訴人之配偶李文鐘會帳，其
              另欠被上訴人一千九百六十萬元後，並曾於同日與被上訴人簽立乙份
              協議書（見本院前審卷(一)第一一一頁），依該協議書第二條「雙方約
              定買賣標的由乙方（邱林秀雲）提供甲方（被上訴人之配偶李文鐘）
              設定最高限額新台幣二千萬元正，以保障甲方承買權益，雙方同意屬
              實」之約定觀之，即知該條所述提供以設定抵押之買賣標的係為供作
              一千九百六十萬元債務之擔保（條款取其整數設定為二千萬元）；再
              者，因該一千九百六十萬元債務，與本件一千八百萬元債務無涉，故
              同協議書第四條乃有「另乙方提供豐原市○○段第五八地號設定（本
              件系爭抵押設定），以每百元六分計算利息雙方同意」之約定，亦即
              除上開一千九百萬元之債務，邱林秀雲應提供「買賣標的」設定二千
              萬元抵押權之外，就另筆本件一千八百萬元債務之利息，則由原來之
              月息九厘改為以每百元六分計算。故若如上訴人所言，本件一千八百
              萬元債務已包含於上開一千九百六十萬元債務之中，則被上訴人與邱
              林秀雲當無在洽商該筆一千九百六十萬元債務之餘，另行約定系爭一
              千八百萬元債務之利息，應改為如何計算之必要；換言之，既須另行
              約定，自非同一個債之關係，當可推知。又撰擬上開協議書之代書涂
              俊清已於原審明確證稱：「（請訊問證人八十八年五月二十日協議書
              第四條之意為何？）上訴人要求減縮原來擔保範圍至一千萬元，但李
              文鐘不同意，僅肯降低利息，由九分降為五分，抵押權擔保的一千八
              百萬元沒清償仍存在，所以李文鐘才不肯縮減，八十六年五月二十日
              的協議書是將利息由九分降為五分，與另外邱林秀雲以四棟房屋抵償
              三千萬的債務無關。」（見本院前審卷(二)第五、六頁），益徵該一千
              九百六十萬元債務與本件一千八百萬元債務無涉。
            (五)邱林秀雲與被上訴人雙方於八十六年五月二十八日會帳，邱林秀雲另
              欠被上訴人一千九百六十萬元之後，因邱林秀雲又再向被上訴人借款
              ，雙方乃另於八十六年六月四日再次會帳，邱林秀雲共欠被上訴人二
              千九百九十九萬三千九百十七元，有被上訴人八十八年一月七日答辯
              二狀所呈被上證四之會帳單影本在卷可憑（見本院前審卷(一)第八十二
              頁），而該二千九百餘萬元之計算，則包含系爭一千八百萬元債務八
              十六年五、六月之利息五十四萬元，故由邱林秀雲在八十六年六月四
              日與被上訴人會帳時，除八十六年間所借款之金額外，尚以一千八百
              萬元為本金計算利息付與被上訴人，益可證明邱林秀雲至八十六年六
              月四日為止，根本未曾就系爭一千八百萬元借款部分償付任何本金債
              務。從而邱林秀雲就本件一千八百萬元債務，自亦無所謂部分清償，
              並將未清償部分債務併入一千九百六十萬元債務之可言，則上訴人主
              張本件一千八百萬元債務，已由邱林秀雲為部分清償，餘則併入另筆
              所謂之一千九百六十萬元債務中云云，要與事實不符，尚非可採。
            (六)綜上所述，再參酌前開由上訴人所提出但李文鐘未簽名之切結書（由
              代書涂俊清所撰擬，附於本院前審卷(一)第一一一頁至第一一三頁），
              亦可知該一千九百六十萬元債務與系爭一千八百萬元債務並非同一筆
              債務，且系爭一千八百萬元債務並未清償，蓋倘為同一筆債務，則當
              邱林秀雲及金大利公司以所有五筆土地及四筆建物為抵銷該債務後倘
              有餘額，則邱林秀雲所要求李文鐘出具之前開切結書（李文鐘未出具
              ）理應記載將系爭土地之抵押權塗銷，並將餘額還予邱林秀雲方是，
              何以邱林秀雲不但不要求塗銷系爭抵押權，反僅要求將系爭抵押之抵
              押債權，由一千八百萬元減為一千萬元，足徵該一千九百六十萬元債
              務與系爭一千八百萬元債務，確為不同之債務，且系爭一千八百萬元
              債務並未清償，應無庸疑。
    （四）、系爭抵押權擔保之範圍，是否及於上訴人對於被上訴人之本票債務及保
            證債務部分：
            (一)訴外人邱林秀雲對於被上訴人負有一千八百萬元之債務，由上訴人擔
              任保證人，上訴人並簽發系爭一千萬元及八百萬元二紙本票予被上訴
              人，已如前述，是以上訴人除對於被上訴人負有一千八百萬元之保證
              債務外，亦負有一千八百萬元之本票債務，要可認定。
            (二)上訴人設定系爭抵押權，茲就保證債務及本票債務分別論述之：
              就保證債務而言，依上訴人所提出之土地登記簿謄本及抵押權設定
                契約書觀之（見原審卷第十四頁、第十八頁至第廿一頁），雖未約
                定系爭抵押權所擔保之債權及於保證債務，揆諸最高法院八十四年
                度台上字第一九六七號判例要旨：「抵押權所擔保之債權，其種類
                及範圍，屬於抵押權之內容，依法應經登記，始生物權之效力，但
                如因內容過於冗長，登記簿所列各欄篇幅不能容納記載，可以附件
                記載，作為登記簿之一部分。因此關於最高限額抵押權所擔保之債
                權，雖未記載於土地登記簿，然於聲請登記時提出之最高限額抵押
                權設定契約書，有該項債權之記載者，此契約書既作為登記簿之附
                件，自為抵押權效力所及。」及最高法院八十六年度台上字第三三
                九二號判決要旨：「．．．故關於最高限額抵押權所擔保之債權，
                如未記載於登記簿，則須於聲請登記時所提出視為登記簿附件之最
                高限額抵押權設定契約書，有該項債權之記載者，始為抵押權效力
                所及，若於登記簿及最高限額抵押權設定契約書均未記載者，即非
                抵押權所擔保之債權，應非抵押權效力所及。」所示，則保證債務
                既未依法登記，又未記載於最高限額抵押權設定契約書，應非抵押
                權效力所及，自可憑採，是上訴人此部分之主張，當可採信。
              就本票債務而言，被上訴人主張上訴人設定系爭抵押權乃為擔保上
                訴人所簽發之本票二紙（發票日八十五年八月二日、票面金額壹仟
                萬元及發票日為八十五年八月廿七日、票面金額捌佰萬元），上訴
                人雖不否認系爭本票簽名之真正，惟稱該本票除簽名外其餘為空白
                ，上訴人亦未授權他人代為填寫，而被上訴人之代理人復非善意，
                故票據行為並非有效，並以被上訴人乃系爭本票之直接相對人，而
                以票據之原因關係以為抗辯云云；查兩造間就被上訴人未交付一千
                八百萬元予上訴人乙節，固不加爭執，惟系爭本票乃上訴人之子媳
                邱林秀雲以之向其借貸，由上訴人以系爭本票及土地為邱林秀雲向
                被上訴人借貸之擔保，而被上訴人確實有交付系爭一千八百萬元予
                邱林秀雲，且被上訴人業已依法取得系爭抵押權等情，均如前論，
                又系爭抵押權為最高限額抵押權，其存續期間為八十五年八月十三
                日起至八十六年二月十二日止，亦有上開土地登記簿謄本在卷足考
                ，可知該抵押權所擔保者，為此期間所發生之金錢債權，而上訴人
                既自承於系爭二紙本票上簽名，且被上訴人復有交付一千八百萬元
                予邱林秀雲，則上訴人自應依票上所載文義負責，自屬當然。另該
                二紙本票之發票日分別為八十五年八月二日及同年月二十七日，到
                期日為八十六年二月一日、同年月二十六日，亦有該二紙本票影本
                存卷可證，核其票據債權發生於系爭抵押權存續期間，自屬該抵押
                權所擔保之範圍，至為灼然。是上訴人另以票據之原因關係以為抗
                辯，尚屬無稽，自不待贅論。
            (三)綜右所論，足見本件上訴人對於被上訴人而言，除為「抵押人」外，
              亦為本票債務之「主債務人」，此與系爭抵押權設定契約記載被上訴
              人為「權利人」，上訴人為「債務人兼義務人」相符，上訴人僅以系
              爭抵押權設定契約記載上訴人為「債務人兼義務人」，即謂系爭抵押
              權所欲擔保之對象，乃被上訴人對上訴人之借款債務云云，顯不足採
              。是系爭抵押權所擔保之範圍，固不及於保證債務，但仍及於系爭本
              票債務，要屬當然。
    （五）、被上訴人聲請法院拍賣系爭抵押物，分配拍賣所得之價金一千三百六十
            八萬七千四百六十八元，是否構成侵權行為或不當得利部分：
            (一)系爭抵押權乃為擔保上訴人對被上訴人之本票債務，已如上述，並非
              如上訴人所謂「無任何抵押債權」存在，已甚灼然。按所謂不當得利
              ，乃無實體法上原因而受有利益，致他人受損害而言，本件被上訴人
              對上訴人既有本票債權存在，則上訴人所有之財產即為被上訴人債權
              之總擔保，被上訴人以系爭抵押物拍賣所得之價金，清償上訴人所負
              之債務，自屬有法律上原因，而上訴人之債務獲得清償，消極財產減
              少，亦無受損害可言。
            (二)系爭抵押權設定，乃經上訴人親自簽名，被上訴人並無任何詐騙行為
              ，已如前述，則系爭抵押權既經地政機關辦妥設定登記，並經法院裁
              定准予拍賣抵押物，該准予拍賣抵押物之裁定，自屬合法之執行名義
              ，被上訴人依法聲請拍賣抵押物，難謂有任何不法之處。上訴人以被
              上訴人故意不法侵害其權利為由，請求被上訴人為損害賠償，自無理
              由。
            (三)綜右所陳，上訴人確係基於己意而設定本件抵押權以擔保其對被上訴
              人所負之一千八百萬元本票債務，而邱林秀雲就系爭一千八百萬元債
              務迄未清償，已如前述，從而被上訴人嗣以債務未獲清償而拍賣系爭
              土地求償，當無侵權行為或不當得利之可言，則上訴人據此主張被上
              訴人應賠償其損害或返還不當得利，為無理由，尚難准許。
五、綜上所述，上訴人主張系爭抵押權所擔保之範圍，不及於保證債務乙節，固可採
    信，但被上訴人既取得系爭最高限額抵押權，而其所擔保之系爭本票債權尚未受
    清償，仍屬存在，則被上訴人以債務未獲清償而拍賣系爭土地求償，當無侵權行
    為或不當得利之情事，則上訴人據此主張本於侵權行為及不當得利之法律關係，
    請求被上訴人應賠償其損害或返還不當得利一千三百六十八萬七千四百六十八元
    ，及自八十八年十二月二十一日起至清償日止，按週年利率百分之五計算之利息
    ，為無理由，應予駁回。本件上訴人變更之訴既無理由，則被上訴人聲明如受不
    利之判決，願供擔保請准宣告免為假執行部分，自無庸加以審酌，併予敘明。
六、本件事證已臻明確，兩造其餘之攻擊防禦方法，核與本案之結論不生影響，爰不
    一一贅述，併此敘明。
七、據上論結，本件上訴人變更之訴為無理由，爰依民事訴訟法第七十八條，判決如
    主文。
中　　　華　　　民　　　國　　九十三　　年　　　七　　　月　　　二　　　日
~B1民事第一庭審判長法　官　林陳松
~B2　　　　　　　　法　官　王重吉
~B3　　　　　　　　法　官　李寶堂
右為正本係照原本作成。
如對本判決上訴，須於收受判決送達後二十日內向本院提出上訴書狀，其未表明上訴
理由者，應於提出上訴後二十日內向本院提出上訴理由書(須按他造人數附具繕本)。
上訴時應提出委任律師為訴訟代理人之委任狀。具有民事訴訟法第四百六十六條之一
第一項但書或第二項之情形為訴訟代理人者，另應附具律師及格證書及釋明委任人與
受任人有該條項所定關係之釋明文書影本。
~B 　 　　　　　　書記官　廖次芬
中　　　華　　　民　　　國　　九十三　　年　　　七　　　月　　　二　　　日
                                                                        Ｂ
┌────────┬──────────────────────────────────────┐
│附表一：　　　　│　　　　　　　　　　　　　　　　　　　　　　　　　　　　　　　　　　　　　　│
├────────┴──────────────────────────────────────┤
│邱林秀雲與甲○○○往來明細整理：　　　　　　　　　　　　　　　　　　　　　　　　　　 　　 　　│
├───────────────────────────────────────────────┤　　　　　　　　　　　　　　　　　　　　　　　　　　　　　　　　　　　　　　│
│一千八百萬元部分　　　　　　　　　　　　　　　　　　　　　　　　　　　　　　　　　　　　　　　│
├───┬────┬──────┬───────────────────┬───────────┤
│編號　│時　　間│金　　　　額│甲○○○所主張部分之交付方式及證據　　│上訴人自認受領部分　　│
├───┼────┼──────┼───────────────────┼───────────┤
│ １ 　│8.３　│$7,600,000　│甲○○○自豐原市農會帳戶第一九○六六二│同左開被上訴人之主張。│
│　　　│　 　　 │　　　　　　│○號帳戶匯款至邱林秀雲指定之豐原市農會│　　　　　　　　　　　│
│　　　│　 　　 │　　　　　　│邱敏雄帳戶。證據：銀行交易明細表（卷(一)│　　　　　　　　　　　│
│　　　│　 　　 │　　　　　　│第七十九頁）。　　　　　　　　　　　　│　　　　　　　　　　　│
├───┼────┼──────┼───────────────────┼───────────┤
│ ２ 　│8.５　│$1,050,000　│同上。證據：銀行交易明細表（卷(一)第七十│同左開被上訴人之主張。│
│　　　│　　　　│　　　　　　│九頁）。　　　　　　　　　　　　　　　│　　　　　　　　　　　│
├───┼────┼──────┼───────────────────┼───────────┤
│ ３ 　│8.５　│$540,000 　 │甲○○○開立上開豐原市農會帳戶取款條，│否認。　　　　　　　　│
│　　　│　　　　│　　　　 　 │交由邱林秀雲直接向豐原市農會領取。證據│　　　　　　　　　　　│
│　 　 │　　　　│　　　　　　│：銀行交易明細表（卷(一)第七十九頁）。　│　　　　　　　　　　　│
├───┼────┼──────┼───────────────────┼───────────┤
│ ４ 　│8.３～│$810,000　　│上開三筆金額自八十五年八月三日起至同年│　　　　　　　　　　　│
│　　　│11.３　│　 　　　　 │十一月三日止之利息。　　　　　　　　　│　　　　　　　　　　　│
├───┼────┼──────┼───────────────────┼───────────┤
│小計：│　　　　│$10,000,000 │以上四筆總合共一千萬元。　　　　　　　│　　　　　　　　　　　│
├───┼────┼──────┼───────────────────┼───────────┤
│ ５　 │8.　│$300,000　　│甲○○○開立上開豐原市農會帳戶取款條，│否認。　　　　　　　　│
│　　　│　　　　│　　　　　　│交由邱林秀雲直接向豐原市農會領取。證據│　　　　　　　　　　　│
│　　　│　　　　│　　　　　　│：銀行交易明細表（卷(一)第七十九頁）。　│　　　　　　　 　　　 │
├───┼────┼──────┼───────────────────┼───────────┤
│ ６　 │8.　│$85,000　　 │甲○○○自豐原市農會領取現金交與邱林秀│否認。　　　　　　　　│
│　　　│　　　　│　　　　　　│雲。證據：銀行交易明細表（卷(一)第七十九│　　　　　　　　　　　│
│　　　│　　　　│　　　　　　│頁）。　　　　　　　　　　　　　　　　│　　　　　　　　　　　│
├───┼────┼──────┼───────────────────┼───────────┤
│ ７　 │8.　│$3,085,150　│甲○○○開立上開豐原市農會帳戶取款條，│偕同趙張滿前往農會　　│
│　　　│　　　　│　　　　　　│交由邱林秀雲直接向豐原市農會領取。證據│提領。　　　　　　　　│
│　　　│　　　　│　　　　　　│：銀行交易明細表（卷(一)第七十九頁）。　│　　　　　　　　　　　│
├───┼────┼──────┼───────────────────┼───────────┤
│ ８　 │8.　│$1,006,200　│同上。證據：銀行交易明細表（卷(一)第七十│否認。　　　　　　　　│
│　　　│　　　　│　　　　　　│九頁）。　　　　　　　　　　　　　　　│　　　　　　　　　　　│
├───┼────┼──────┼───────────────────┼───────────┤
│ ９　 │8.　│$800,000　　│同上。證據：銀行交易明細表（卷(一)第七十│否認。　　　　　　　　│
│　　　│　　　　│　　　　　　│九頁）。　　　　　　　　　　　　　　　│　　　　　　　　　　　│
├───┼────┼──────┼───────────────────┼───────────┤
│ １０　 │9.２　│$559,240　　│同上。　　　　　　　　　　　　　　　　│同左開被上訴人之主張。│
├───┼────┼──────┼───────────────────┼───────────┤
│ 　 │9.２　│$478,700　　│同上。　　　　　　　　　　　　　　　　│同左開被上訴人之主張。│
├───┼────┼──────┼───────────────────┼───────────┤
│ 　 │9.２　│$137,710　　│甲○○○交付現金與邱林秀雲。　　　　　│否認。　　　　　　　　│
├───┼────┼──────┼───────────────────┼───────────┤
│ 　 │ 　　　 │$900,000　　│甲○○○代邱林秀雲交付仲介費九十萬元與│　　　　　　　　　　　│
│　　　│　　　　│　　　　　　│訴外人趙張滿。　　　　　　　　　　　　│　　　　　　　　　　　│
├───┼────┼──────┼───────────────────┼───────────┤
│ 　 │８～　│$648,000　　│上開金額之八十五年八月起至八十五年十一│　　　　　　　　　　　│
│　　　│　　│　　　　　　│月止之利息（每萬元每月二百七十元）。　│　　　　　　　　　　　│
├───┼────┼──────┼───────────────────┼───────────┤
│小計：│　　　　│$8,000,000　│上開八筆為八百萬元部分。　　　　　　　│　　　　　　　　　　　│
├───┼────┼──────┼───────────────────┼───────────┤
│總計：│　　　　│$18,000,000 │　　　　　　　　　　　　　　　　　　　│$12,773,090　　　　　 │
├───┼────┼──────┼───────────────────┼───────────┤
├───┴────┴──────┴───────────────────┴───────────┤
│三千萬元部分　　　　　　　　　　　　　　　　　　　　　　　　　　　　　　　　　　　　　　　　　│
├───┬────┬──────┬───────────────────────────────┤
│編號　│日　　期│金　　　　額│甲○○○所主張部分之交付方式　　　　　　　　　　　　　　　　　│
├───┼────┼──────┼───────────────────┬───────────┤
│　１　│1.～│$19,600,000 │有八十六年五月廿八日協議書附中之帳會明│帳名細表可證。　　　　│
│　　　│5.　│　　　　　　│細表可證。 　　　　　　　　　　　　　 │　　　　　　　　　　　│
├───┼────┼──────┼───────────────────┼───────────┤
│　２　│　　　　│$400,000　　│甲○○○代邱林秀雲支付討外人張輝昌之保│　　　　　　　　　　　│
│　　　│　　　　│　　　　　　│留款四十萬元。　　　　　　　　　　　　│　　　　　　　　　　　│
├───┼────┼──────┼───────────────────┼───────────┤
│　３　│6.　│$500,000　　│現金交付給邱林秀雲。　　　　　　　　　│　　　　　　　　　　　│
├───┼────┼──────┼───────────────────┼───────────┤
│　４　│　　　　│$8,600,000　│承受邱林秀雲四戶房屋之抵押貸款。　　　│　　　　　　　　　　　│
├───┼────┼──────┼───────────────────┼───────────┤
│　５　│　　　　│$353,917　　│上開四戶房屋坐落土地之增值稅。　　　　│　　　　　　　　　　　│
├───┼────┼──────┼───────────────────┼───────────┤
│　６　│　　　　│$540,000　　│上開一千八百萬借款年５、６月分之利息│　　　　　　　　　　　│
│　　　│　　　　│　　　　　　│。　　　　　　　　　　　　　　　　　　│　　　　　　　　　　　│
├───┼────┼──────┼───────────────────┼───────────┤
│　７　│　　　　│$6,083　　　│現金交付邱林秀雲。　　　　　　　　　　│　　　　　　　　　　　│
├───┼────┼──────┼───────────────────┼───────────┤
│總計：│　　　　│$30,000,000 │　　　　　　　　　　　　　　　　　　　│　　　　　　　　　　　│
└───┴────┴──────┴───────────────────┴───────────┘
